【裁判字號】    95,簡上,12
【裁判日期】    950830
【裁判案由】    請求償還犯罪被害補償金
【裁判全文】
臺灣彰化地方法院民事判決  95年度簡上字第12號
上  訴  人  乙○○
法定代理人  甲○○
訴訟代理人  丙○○
上  訴  人  丙○○
被上訴人    臺灣彰化地方法院檢察署
法定代理人  戊○○
訴訟代理人  丁○○
上列當事人間請求償還犯罪被害補償金事件，上訴人對於中華民
國94年10月25日本院員林簡易庭94年度員簡字第77號第一審判決
提起上訴，本院判決如左：
    主  文
上訴駁回
第二審訴訟費用由上訴人連帶負擔。
    事實及理由
甲、程序事項：
一、按第一審判決除違背專屬管轄之規定者外，第二審法院不得
    以第一審法院無管轄權而廢棄之，民事訴訟法第452條第1項
    定有明文，又該項規定於簡易判決之上訴程序亦有準用，亦
    為同法第436條之1第3項所明定，是第一審法院管轄之欠缺
    ，因第一審判決之宣示而補正，當事人在第二審自不得主張
    第一審法院無管轄權，第二審法院即無庸就第一審法院之有
    無管轄權予以調查，此有最高法院28年上字第1209號判例可
    資依循。本件被上訴人對上訴人提起本件訴訟，並未違反專
    屬管轄之規定，既經第一審法院對之為本案判決，縱令第一
    審法院無管轄權，依前開規定，第二審法院仍不得以之為廢
    棄第一審判決之原因，先予敘明。
二、次按債權人以各連帶債務人為共同被告提起給付之訴，必以
    被告一人提出非基於其個人關係之抗辯而「有理由」者，始
    對於共同被告各人必須合一確定，而有民事訴訟法第56條第
    1款規定之適用（最高法院41年台抗字第10號判例及93年度
    台上字第62號判決參照）。本件上訴人乙○○、丙○○對原
    審判決，雖提出非基於其個人關係之抗辯而為上訴，惟依後
    所述，其上訴既「無理由」，上訴之效力自不及於未提起上
    訴之共同訴訟人庚○、己○，即無庸將該二人併列為上訴人
    ，附此敘明。
乙、實體事項：
壹、上訴人方面：
一、聲明：(一)、原判決不利於上訴人部分廢棄。(二)、右廢棄部分
    ，被上訴人第一審之訴駁回。(三)、訴訟費用由被上訴人負擔
    。
二、陳述：除與第一審判決記載相同者，茲予引用外，並補述略
    稱：
(一)、法務部對犯罪被害人保護法第12條所規定之求償權性質，曾
    於民國90年10月11日以（90）法保字第000710號函說明三表
    示「本法已明文賦予國家於決定補償金額範圍內，對犯罪行
    為人或依法應負賠償責任之人有獨立之求償權，即賦予公法
    上請求權之基礎，非屬單純的民事損害賠償請求權，不受當
    事人和解內容之拘束」。又「如認國家係繼受犯罪被害人對
    於犯罪行為人之損害賠償請求權，而取得代位權，當無庸另
    行以法律規定求償權，而僅須適用民法中債權讓與之相關規
    定即可，顯見犯罪被害人保護法所規定之求償權，與一般債
    權讓與之情形不同」，此有台灣高等法院花蓮分院91年度上
    易字第19號判決及台灣台中地方法院94年度訴字第516號判
    決可資參照。學說上亦有「依據本法第12條之規定，檢察官
    應代表國家對『犯罪行為人或應負賠償責任之人』行使求償
    權。惟此乃依據本法規定之『新發生之公法上請求權』，與
    民法上之代位求償不同」之見解。故犯罪被害人保護法第12
    條所規定之「求償權」與「被害人侵權行為損害賠償請求權
    之代位權」在法理上係屬二不同之概念，因其就「權利之發
    生」、「消滅時效」、「債務人之抗辯」、是否「以依賴被
    害人扶養維持生活者為限」之點均不相同。
(二)、因此，(1)在程序部分：被上訴人在本件訴訟中所主張之訴訟
    標的與訴訟標的之基本事實，並非上訴人對於被上訴人之侵
    權行為，而是被上訴人依犯罪被害人保護法對於被害人張純
    誠之父親張孟宗補償新台幣（下同）233,523元之事實，故
    無民事訴訟法第15條規定之適用，而應依民事訴訟法第1條
    第1項之規定，由上訴人住所地法院管轄，本件上訴人與其
    他原審被告庚○、己○分別居住於台中市與花蓮市，均不在
    原審法院管轄區域內，從而，被上訴人向原審法院對上訴人
    提起本件訴訟乃屬管轄錯誤。(2)在實體部分：訴外人即上
    訴人之父洪劍昌係於91年8月9日死亡，喪失其權利能力，而
    被上訴人所據之「求償權」為於92年8月28日支付補償金後
    所新生獨立之權利，被上訴人並未對洪劍昌取得犯罪被害人
    保護法第12條所規定之求償權，蓋被上訴人補償予被害人當
    時，洪劍昌早已死亡，故上訴人並未繼承洪劍昌此一求償權
    之債務。犯罪被害人保護法並未就第12條所規定之求償權
    設有債務人應「連帶」給付債權人之規定，故依民法第272
    條之規定，被上訴人不得對上訴人請求負連帶給負之責任。
    被上訴人僅得依民法第271條之規定行使求償權；依被上
    訴人起訴之主張，訴外人洪劍昌乃共同與巫秋雄持槍殺害張
    純誠，故連同訴外人巫秋雄與上訴人乙○○、丙○○及原審
    共同被告庚○、己○共有5人對被上訴人負給付義務，平均
    每人應負擔46,705元（即233,523元÷5），被上訴人對上訴
    人請求超過此一額度部分應無理由。
貳、被上訴人方面：
一、聲明：(一)、上訴駁回。(二)、第二審訴訟費用由上訴人連帶負
    擔。
二、陳述：除與第一審判決記載相同者，茲予引用外，並補述略
    稱：
(一)、侵權行為所造成之損害，原應由犯罪行為人或其他依法應負
    賠償責任之人負責賠償，國家之支付補償，係基於社會安全
    考量，使其能先行獲得救濟，加害人之賠償責任不因而消滅
    ；國家支付補償金後，對原應負責之人自有求償權，此項求
    償權係源自於犯罪被害受領人之損害賠償請求權，此由犯罪
    被害人保護法第9規定補償之項目與民法第192條及第193條
    規定完全相同，益證犯罪被害人保護法第12條之求償權，其
    性質就是不法侵害他人致死即不法侵害他人身體、健康之侵
    權行為損害賠償請求權。
(二)、犯罪被害人保護法第12條第3項規定「第一項之求償權，因
    二年間不行使而消滅。於支付補償金時，犯罪行為人或應負
    賠償責任之人不明者，自得知犯罪行為人或應負賠償責任之
    人時起算」，而不適用民法第197條之規定，係因犯罪被害
    人之遺屬或受重傷者向地方法院檢察署申請補償金時，國家
    核准之程序，往往須耗時日，此時侵權行為請求權如仍依民
    法規定起算，或早已罹於時效，故犯罪被害人保護法另行規
    定時效之起算點，才能落實求償權，有其不得不然之事實上
    需要。不能單憑此求償權時效期間重行起算之規定，即斷此
    求償權之性質是新成立之獨立請求權，與不法侵權行為損害
    賠償請求權完全無關。
(三)、因犯罪被害人保護法第12條求償權之性質為不法侵權行為損
    害賠償請求權，則於犯罪行為人洪劍昌為侵權行為時之91年
    7月31日凌晨0時起，即已發生，並非自92年8月28日被上訴
    人支付補償金233,523元予被害人張純誠之父時，始發生之
    權利，而上訴人未為限定繼承或拋棄繼承，依犯罪被害人保
    護法第2條「犯罪被害人之保護，依本法之規定。但其他法
    律另有規定者，從其規定」之規定以及民法第1153條第1項
    「繼承人對於被繼承人之債務，負連帶責任」之規定，上訴
    人自應連帶負侵權行為損害賠償責任。又依民事訴訟法第15
    條「因侵權行為涉訟者，得由行為地之法院管轄」之規定，
    原審法院自有管轄權。
(四)、本件上訴人辯稱：洪劍昌係與巫秋雄共同持槍殺害張純誠，
    被上訴人對巫秋雄亦有求償權，故被上訴人得請求之金額應
    由上訴人與原審被告庚○、己○四人與巫秋雄各分擔46,705
    元等語。經查，加害人洪劍昌固有與巫秋雄持槍共同強盜之
    事實，惟查，槍殺被害人張純誠致死部分，係訴外人即加害
    人洪劍昌個人單獨之犯行，乃是逸脫其等之共同為強盜行為
    之犯意範圍之外，屬學理上所謂之「共同正犯的逾越」，就
    此部分，則僅由洪劍昌自行負責即可，巫秋雄對於逾越共同
    犯意之部分，自無庸負責（台灣高等法院台中分院93年度少
    連上更(一)字第33號判決參照---巫秋雄部分）。
參、法院得心證理由：
一、兩造就下列事實均不爭執，並有相關不起訴處分書、犯罪被
    害人補償審議委員會91年度補審字第18號決定書、匯款回條
    影本等證據附卷可查，自堪信為真實：
(一)、上訴人均係洪劍昌之繼承人，且均未拋棄繼承或為限定繼承
    之呈報，而洪劍昌於91年7月31日，於彰化縣埔心鄉○○村
    ○○路44號，持槍射死張純誠。
(二)、被上訴人已於92年8月28日依犯罪被害人保護法之規定補償
    給付予張純誠之遺屬（父）233,523元。
二、本件所應審酌之爭點厥為：犯罪被害人保護法第12條第1項
    所規定之「求償權」，其性質究屬『被害人侵權行為損害賠
    償請求權之代位權』；抑或『新發生之公法上請求權』？茲
    敘述如下：
(一)、按犯罪被害補償制度，其立法目的在於補償被害人因犯罪所
    受之損害，屬於侵權行為損害賠償制度中填補損害方法之一
    環。犯罪被害之損害賠償，早昔多因未能發覺或緝獲犯罪者
    ，犯罪者欠缺資力，訴訟過程冗長，使得被害人欲循通常法
    律程序謀求救濟，往往難以實現，引發被害人或其家屬因未
    能即時取得賠償，彌補損害，於頓失金錢收入或經濟來源下
    產生個人、家庭及社會問題，為消弭此種不平現象，立法者
    考量任一國民皆有成為犯罪被害者之可能，遂將犯罪被害風
    險予以分散，歸由全體國民所組成之國家機關承擔，進而建
    立具有公益性格之犯罪被害補償制度，究其本質，既將個人
    犯罪被害之風險分散予群體，又繫於將來不確定之事實，具
    保險制度之特徵，兼有公益性格。是犯罪被害補償制度應屬
    社會保險制度之一，然因欠缺精算（即大數法則）之觀念，
    同時帶有社會福利之色彩，與現行強制汽車責任特別補償基
    金制度之設立，具有相同之背景。
(二)、次按侵權行為法之目的在於填補損害，非謂請求權人可自損
    害過程中獲得額外利益。請求權人所受之賠償自不得逾越損
    害之範圍，固不待言。此外，就侵權行為本應負損害賠償責
    任之人亦不能因社會保險制度存在而冀免其責，申言之，社
    會保險制度乃是立法者於現行侵權行為法之架構外所額外增
    設之特殊救濟途徑，其給付具有補充性格，此自犯罪被害人
    保護法第11條規定「依本法請求補償之人，已受有社會保險
    、損害賠償給付或因犯罪行為被害依其他法律規定得受之金
    錢給付，應自犯罪被害補償金中減除之。」，即明。再者，
    犯罪被害人保護法第12條第1項規定「國家於支付犯罪被害
    補償金後，於補償金額範圍內，對犯罪行為人或依法應負賠
    償責任之人有求償權。」，旨在使得本應負損害賠償責任之
    人終須填補損害，不能因犯罪被害補償制度之存在而免除其
    於侵權行為法上損害賠償責任。由此可知，犯罪被害人保護
    法所稱之求償權當係承襲補償對象本來於私法上對於犯罪者
    得主張之損害賠償請求權，亦即，補償機關對於犯罪者之求
    償權乃繼受補償對象對於犯罪者之損害賠償請求權而來。是
    核其法律性質，應屬「債權之法定移轉」，亦即被害人或被
    害人家屬自國家獲得補償後，其對第三人之損害賠償請求權
    即依法移轉予國家，且被害人或被害人家屬對加害人之損害
    賠償請求權，應於國家向被害人或被害人家屬為補償給付之
    同時，不待被害人或被害人家屬另為債權讓與之表示，即法
    定移轉予國家。
(三)、再者，若將犯罪被害人保護法第12條第1項所規定之「求償
    權」，定性為『被害人侵權行為損害賠償請求權之代位權』
    ，亦可免生對此侵權行為關係債務人所原得主張，諸如過失
    相抵等權益受此增生補償方式之不當侵害甚或國家機關不當
    或從寬認定所衍生原債務不當之增加，就此而言，對賠償義
    務人亦無不利之情事。至犯罪被害人保護法第12條第3項規
    定：「第一項之求償權，因二年間不行使而消滅。於支付補
    償金時，犯罪行為人或應負賠償責任之人不明者，自得知犯
    罪行為人或應負賠償責任之人時起算」，而不適用民法第19
    7條之規定，係因犯罪被害人之遺屬或受重傷者向地方法院
    檢察署申請補償金時，國家核准之程序，往往須耗時日，此
    時侵權行為請求權如仍依民法規定起算，或早已罹於時效，
    故犯罪被害人保護法另行規定時效之起算點，才能落實求償
    權，此乃係此增生補償方式作業上之必須，為立法之正當考
    量，並無得影響此代位權之認定，故原審核認本件係基於原
    在本院轄區之侵權行為債權之代位與繼承法則關係所生之事
    件，原審自有管轄權乙節，於法並無不合。
三、綜上所述，本院核認被上訴人取得之求償權係代位原侵權行
    為之債權，已論述於上，是上訴人抗辯之詞尚未足採。從而
    ，被上訴人台灣彰化地方法院檢察署，依犯罪被害人保護法
    及繼承法則與侵權行為之法律關係，請求上訴人乙○○、丙
    ○○連帶賠償二十三萬三千五百二十三元及自起訴狀繕本送
    達翌日，即上訴人丙○○自94年5月20日、上訴人乙○○自
    94年5月30日起均至清償日止，按年息百分之五計算之法定
    遲延利息，於法自屬有據，應予准許。原審為上訴人敗訴之
    判決，並依職權宣告假執行，並無不合。上訴意旨指摘原判
    決不當，求予廢棄改判，為無理由，應予駁回。
四、本件事證已臻明確，兩造其餘之攻擊防禦方法及所提之證據
    ，經審酌後認均無礙判決之結果，爰不予一一論述。
五、據上論結，本件上訴為無理由，依民事訴訟法第436條之1第
    3項、第449條第1項、第78條、第85條第2項，判決如主文。
中    華    民    國    95    年    8     月    30    日
                民事第二庭      審判長法  官  何志通
                                      法  官  詹秀錦
                                      法  官  康弼周
以上正本係照原本作成。
不得上訴。
中    華    民    國    95    年    8     月    30    日
                                      書記官  顏督訓


司法院資訊處製作；財團法人民間司法改革基金會備份。
